【裁判字號】    98,台上,535
【裁判日期】    980212
【裁判案由】    違反毒品危害防制條例
【裁判全文】
最高法院刑事判決              九十八年度台上字第五三五號
上  訴  人  甲○○
            乙○○
                    號（另案於台灣雲林監獄執行中）
上列上訴人等因違反毒品危害防制條例案件，不服台灣高等法院
台南分院中華民國九十七年十一月十一日第二審更審判決（九十
七年度重上更(一)字第一三０號，起訴案號：台灣雲林地方法院檢
察署九十二年度偵字第二八一七號、第二八六三號、第三六００
號、第三八九一號，九十二年度偵緝字第一二九號），提起上訴
，本院判決如下：
    主  文
原判決撤銷，發回台灣高等法院台南分院。
    理  由
本件原判決認定上訴人乙○○於民國九十二年六月八日，提供其
位於雲林縣虎尾鎮中湳里一之二號Ｂ一室租屋處予顏慶森，供置
放分裝毒品之工具，顏慶森即偕同綽號「阿穗」之男子，將分裝
毒品之工具壓縮機、研磨機、電子秤搬放於該租住處。同年六月
十二日，顏慶森又再度借用該租屋處休息。嗣於同年六月十七日
上午七時許，顏慶森復至上址，自公事包內取出用以販賣第一級
毒品海洛因營利之現金紙鈔，乙○○乃基於幫助顏慶森販賣第一
級毒品海洛因之犯意，在旁幫忙點算，每十萬元綑綁成一綑後，
顏慶森旋即駕車外出至雲林縣及彰化縣某處，以新台幣（下同）
六十萬元價格，向上游某毒品大盤商，購得海洛因一批，並於同
日下午二時許，偕同上訴人甲○○返回上開租屋處，顏慶森即囑
乙○○準備飲料，乙○○乃撥打行動電話給王振豐，要王振豐代
送飲料，王振豐於當日中午二時至三時許到達後，乙○○即將飲
料送入小房間內，斯時，顏慶森正以玻璃球碾碎毒品，並以電子
秤分秤毒品，甲○○則基於幫助顏慶森販賣第一級毒品海洛因之
意思，在旁幫忙將海洛因裝入分裝袋。嗣於同日下午四時三十分
許，警方接獲線報至上開租屋處搜索，查獲王振豐、顏慶森、李
明宏、乙○○（冒名李明宏）、甲○○等人，並當場查扣顏慶森
所有之第一級毒品海洛因六十一包（合計淨重四四八．一三公克
，包裝重四０．三三公克）、研磨機一台、壓縮機一台、電子秤
一台、分裝鏟十二支、剪刀一支、分裝袋三大包等物等情。因而
撤銷第一審關於乙○○幫助販賣第一級毒品部分及甲○○部分之
判決，改判論處上訴人等幫助販賣第一級毒品罪刑，固非無見。
惟查（一）、刑法上幫助犯之成立，須行為人基於幫助正犯犯罪
之意思，予正犯以精神上或物質上之助力而參與犯罪構成要件以
外之行為，以助成正犯犯罪行為之實行為要件。如果，雖在外形
上，可認為幫助，但對正犯之犯罪行為，無違法之認識，而欠缺
幫助犯罪之故意，係基於其他原因，即難論以幫助犯。原判決以
顏慶森於九十二年六月十七日上午七時許，復至乙○○租屋處，
自公事包內取出用以販賣海洛因營利之現金紙鈔，乙○○乃基於
幫助顏慶森販賣第一級毒品海洛因之犯意，由乙○○在旁幫忙點
算，每十萬元綑綁成一綑後，顏慶森旋即駕車外出至雲林縣及彰
化縣某處，以六十萬元價格，向上游某毒品大盤商，購得毒品海
洛因一批等情，而認定乙○○犯幫助販賣第一級毒品罪。微論原
判決就上述乙○○在旁幫忙顏慶森點算、綑綁紙鈔之行為，對於
顏慶森販賣第一級毒品之犯行，究竟給予何精神上或物質上之助
力，以助成其犯罪之實行，未詳予說明，已有未洽。且究竟憑何
證據認定乙○○知悉顏慶森自公事包內取出之現金紙鈔，係供販
賣海洛因營利之用，而仍基於幫助顏慶森販賣第一級毒品海洛因
之意思，幫忙點算、綑綁，亦未詳予論述，遽論予該罪，自有未
當。（二）、幫助犯以在他人實行犯罪行為前或實行中，予以助
力，為構成要件。若於他人犯罪行為完成後為之幫助，除法律別
有處罰規定，應依其規定論處罪刑外，尚難以幫助犯之例相繩。
原判決依憑上述甲○○在旁幫忙顏慶森將海洛因裝入分裝袋等事
實，並於理由內謂：共同被告顏慶森於九十二年六月十七日以營
利之意思，販入第一級毒品海洛因，販入後犯罪即成立，正犯既
已存在，甲○○當然得成立幫助犯。又顏慶森於販入毒品後，仍
繼續為賣出之行為，雖其販賣毒品行為，一經販入，罪即成立而
既遂，不以賣出為必要，但其賣出行為仍屬販賣行為之一部分，
此時甲○○所為分裝毒品行為，其正犯顏慶森仍在犯罪中，甲○
○自應成立幫助犯等語（原判決理由貳、五），而論處甲○○幫
助販賣第一級毒品罪刑。惟查販賣毒品罪，固不以販入後復行賣
出為構成要件，祇須意圖營利而販入或賣出，有一於此，其犯罪
即屬完成。故如意圖營利而販入毒品，雖未及賣出，仍應成立販
賣既遂罪。惟按諸原判決所記載之事實，如果無誤，顏慶森意圖
營利而販入海洛因被查獲之犯行，或可成立販賣第一級毒品罪，
但甲○○係於顏慶森販入海洛因後始幫助其分裝入袋，則在分裝
之後被查獲之前，顏慶森是否已有賣出或著手於賣出海洛因之行
為，如未曾有此行為，顏慶森是否僅因其意圖營利而販入海洛因
而成立販賣第一級毒品罪，甲○○幫助其分裝海洛因之行為，是
否在顏慶森此部分犯罪行為完成後始為之，能否成立顏慶森該犯
罪行為之幫助犯，即非無研求之餘地。原判決對此未詳予調查審
酌，遽為上開論斷，自有可議。上訴人等分別提起上訴，指摘原
判決不當，非無理由。按第三審法院應以第二審判決所確認之事
實為判決基礎，刑事訴訟法第三百九十四條第一項前段定有明文
。原判決上述之違背法令，影響於事實之確定，本院無可據以為
裁判，仍應將原判決撤銷，發回原審法院更為審判。原判決關於
乙○○不另為無罪諭知部分，基於審判不可分原則，併予發回。
據上論結，應依刑事訴訟法第三百九十七條、第四百零一條，判
決如主文。
中    華    民    國  九十八  年    二    月   十二   日
                      最高法院刑事第一庭
                          審判長法官  董  明  霈
                                法官  林  茂  雄
                                法官  張  祺  祥
                                法官  蕭  仰  歸
                                法官  林  立  華
      本件正本證明與原本無異
                                      書  記  官
中    華    民    國  九十八  年    二    月   十七   日
                                                      Ｑ


司法院資訊處製作；財團法人民間司法改革基金會備份。
